【裁判字號】    90,台上,2278
【裁判日期】    900419
【裁判案由】    偽造文書
【裁判全文】
最高法院刑事判決                                九十年度台上字第二二七八號
    上  訴  人  甲○○
右上訴人因偽造文書案件，不服台灣高等法院台南分院中華民國八十八年二月十日第
二審判決（八十八年度上訴字第四五號，起訴案號：台灣雲林地方法院檢察署八十六
年度偵字第四八七二號），提起上訴，本院判決如左：
    主  文
原判決撤銷，發回台灣高等法院台南分院。
    理  由
本件原判決認定上訴人甲○○與已判處罪刑確定之陳水能，共同意圖為自己不法之所
有，於民國八十五年五月間，假借神意指示應集資成立合同國際企業股份有限公司（
下稱「合同公司」），生產高麗人蔘粉出售，所得利潤充作建廟經費，而向張阿桃、
廖清郡、廖上群、廖見崇、李子文、蘇香枝、謝明星等七人收取股款，每人一股新台
幣（下同）三十六萬元。事後，未經全體股東同意，訂定公司章程，上訴人竟向張阿
桃等七人收取印章，偽蓋於所偽造之公司章程上，自將其等股款登記為十萬元，並
持向台灣省政府建設廳辦理公司登記，使承辦之公務員陷於錯誤，於同年八月二十三
日准予設立登記。惟合同公司為空殼公司，並未正常營運，張阿桃等人始知受騙等情
。乃撤銷第一審關於上訴人甲○○部分之判決，改判仍論處上訴人行使偽造之私文書
，足以生損害於他人罪刑。固非無見。
惟查，(一)、檢察官起訴意旨，指上訴人甲○○與陳水能向張阿桃等人詐收股款後，「
乃林、陳二人竟僅以每人出資十萬元設立公司」等情，係指訴上訴人與陳水能共同為
虛偽之設立登記，即陳水能亦共犯偽造文書罪嫌。乃原判決僅認定上訴人犯偽造文書
罪責，對陳水能究否為共同正犯則漏未論述，尚嫌理由不備。(二)、刑法第二百十九條
係規定偽造之印章、印文或署押，不問屬於犯人與否，沒收之。至於盜用他人真印章
所蓋之印文，並非偽造印章之印文，不在上述規定必須沒收之列。依原判決所認定之
事實，上訴人向張阿桃等七人收取印章，而未經渠等同意，蓋用於偽造之公司章程上
。倘屬無訛，則上訴人所為，係盜用張阿桃等七人之印章蓋用印文，印文為真正，並
非偽造印章或印文。是原判決諭知該「偽造」之張阿桃等七人之印文，依刑法第二百
十九條規定均予沒收，即屬適用法則不當之違誤。又原判決（見第二頁第九行）事實
欄記載，上訴人將上述印章「偽蓋」於公司章程上；嗣於理由欄又謂，上訴人「偽造
」股東張阿桃等人之印文（見原判決第十頁第十六行），或上訴人未經張阿桃等人之
同意，「盜用」其印章（見原判決第十一頁第二行）各詞，前後認定不一，併有理由
矛盾之違誤。(三)、原判決認定上訴人向張阿桃等七人詐取款項，併收取、盜用渠等七
人之印文，則被害人有七人，上訴人究係基於概括之犯意分七次為之，抑或一行為同
時向七人行騙，即有連續犯或想像競合犯之問題，原審未深入審究，亦屬未盡調查能
事。(四)、卷宗內之筆錄及其他文書可為證據者，應向被告宣讀或告以要旨，使其有明
白辯論之機會，刑事訴訟法第一百六十五條第一項定有明文。依原審八十八年二月三
日審判筆錄記載，該法院於審理期日訊問上訴人而提示共同被告、證人、上訴人之筆
錄及其他文書證據時，僅為「提示」而已，並未宣讀其內容或告以要旨，自係應於審
判期日調查之證據而未予調查之違法，其採為論罪之基礎，判決當然違背法令。上訴
人上訴意旨，指摘原判決不當，非無理由，應認有發回更審之原因。
據上論結，應依刑事訴訟法第三百九十七條、第四百零一條，判決如主文。
中      華      民      國     九十     年      四      月     十九     日
                              最高法院刑事第七庭
                                  審判長法官  吳  雄  銘
                                        法官  池  啟  明
                                        法官  石  木  欽
                                        法官  郭  毓  洲
                                        法官  吳  三  龍
      右正本證明與原本無異
                                              書  記  官
中      華      民      國     九十     年      四      月    二十三    日
                                                                      Ｑ


司法院資訊處製作；財團法人民間司法改革基金會備份。
